【裁判字號】    94,訴,494
【裁判日期】    951016
【裁判案由】    偽造有價證券等
【裁判全文】
臺灣板橋地方法院刑事判決               94年度訴字第494號
公  訴  人  臺灣板橋地方法院檢察署檢察官
被      告  丙○○
指定辯護人  陳正旻律師
上列被告因偽造有價證券等案件，經檢察官提起公訴（93年度偵
續字第174號），本院判決如下：
    主  文
丙○○共同意圖供行使之用，而偽造有價證券，處有期徒刑肆年
；如附表一所示借據上「乙○○」簽名及附表二所示本票偽以「
乙○○」為共同發票人部分沒收。
    事  實
一、丙○○先前曾借款予丁○○，為避免丁○○無力清償，且欲
    使丁○○之夫乙○○（已於87年8 月間離婚）對丁○○之債
    務共負清償責任，竟基於偽造文書加以行使之犯意，於民國
    86 年5月7 日前之86年5 月間某日，在臺北縣三重市○○○
    路18巷26號1 樓，書寫內容為「茲向丙○○借款現金新臺幣
    壹佰參拾萬元整，期限二個月，如逾期未還，願受法律制裁
    ，並放棄一切法事及民事訴訟權利，及至清償日止計算之利
    息，訴訟費用由乙○○連帶負責，臺北縣三重市○○○路18
    巷26號1 樓，TEL ：（02）0000-0000 ，中華民國86年5 月
    7 日」之借據乙紙，並在前開借據上偽簽「乙○○」之署名
    乙枚以偽造該借據，欲使乙○○負擔130 萬元之債務，足生
    損害於乙○○。而丙○○為製造確有貸款予乙○○之假證明
    ，於86年5 月3 日匯款100 萬元至乙○○於臺灣中小企業銀
    行南三重分行，帳號0000000000之帳戶，復於同年5 月5 日
    匯款30萬元至乙○○前開帳戶，旋即於匯款當日（即86 年5
    月3 日及86年5 月5 日），利用丁○○所提供以乙○○名義
    所開支票將前開匯入之130 萬元領出。而丙○○為遂行上述
    犯罪之目的，再與丁○○共同意圖供行使之用、基於偽造有
    價證券之犯意聯絡，明知乙○○並未同意簽發本票，竟於86
    年12月2 日，在臺北市○○○路○ 段某處，持空白之本票，
    由丙○○要求丁○○在發票人欄偽造乙○○署名，丁○○乃
    在該本票出票人（即發票人）欄簽具丁○○署名及偽造「乙○○」簽名1 枚，並填寫發票日「86年12月2 日」、付款地
    「臺東縣池上鄉慶豐村6 鄰601 號及丁○○與乙○○二人之
    身分證號碼後，交付予丙○○（丁○○涉犯偽造有價證券罪
    部分由檢察官另案偵辦），丙○○旋即利用其先前使不知情
    刻印者代刻之偽造「乙○○」印章乙枚，蓋用偽造「乙○○
    」印文各乙枚於金額欄及出票人欄上，表彰乙○○為共同發
    票人，復於票面金額上書寫「壹佰參拾參萬元」，而與丁○○共同假以乙○○名義偽造乙○○為共同發票人之上述本票
    。迄於90年8 月5 日，丙○○在臺北縣板橋市○○路○ 段56
    號二樓，將前開偽造之借據及虛以乙○○為共同發票人之本
    票交付予不知上情之假稱為「甲○○」之成年男子，委託該
    成年男子向乙○○催討借款，該成年男子遂邀約乙○○於90
    年8 月6 日下午在臺北市○○街見面並出示行使該偽造借據
    與本票，足生損害於乙○○，嗣因乙○○表示並未簽寫前開
    借據及本票，乃報警處理而查出上情。
二、案經被害人乙○○訴由臺北縣政府警察局三峽分局報請臺灣
    板橋地方法院檢察署檢察官偵查起訴。
    理  由
一、訊據被告丙○○矢口否認上揭犯罪，其答辯意旨略稱：乙○○先前積欠伊130 萬元，並簽發支票3 張：票號0000000 號
    、發票日86年3 月30日、金額10萬元；票號0000000 號、發
    票日86年3 月2 日、金額20萬元；票號0000000 號、發票日
    86 年5月2 日，金額100 萬元，付款銀行均為臺灣中小企業
    銀行南三重分行予伊。嗣前開支票到期，乙○○無法支付票
    款，而為維持信用，故請伊先將票款存入讓支票兌現。伊遂
    於86年5 月3 日匯款100 萬元至乙○○於臺灣中小企業銀行
    南三重分行，帳號0000000000之帳戶，復於同年5 月5 日匯
    款30萬元至乙○○前開帳戶。事後乙○○再簽本件130 萬元
    收據作為擔保，該收據係由伊在在臺北縣三重市○○○路18
    巷26號1 樓書具內容、乙○○簽名。之後，丁○○向伊借3
    萬元，故丁○○與乙○○共同簽發本件133 萬之本票，並由
    丁○○交給伊，丁○○之簽名筆跡經調查局鑑定為其所為。
    由以上匯款程序可知伊與乙○○之間確有借貸關係存在，伊
    絕未偽造借據與本票，亦未委請甲○○向乙○○索債云云。
二、惟查：
（一）本件以告訴人乙○○名義所簽立、內容為「茲向丙○○借
      款現金新臺幣壹佰參拾萬元整，期限二個月，如逾期未還
      ，願受法律制裁，並放棄一切法事及民事訴訟權利，及至
      清償日止計算之利息，訴訟費用由乙○○連帶負責，臺北
      縣三重市○○○路18巷26號1 樓，TEL ：（02）0000-000
      0 ，中華民國86年5 月7 日」之借據乙紙（下稱本件借據
      ）非告訴人乙○○所簽具，該簽名欄上「乙○○」簽名並
      非乙○○所為。另事實欄所示之面額133 萬元本票，其出
      票人欄內「乙○○」署名亦非乙○○簽立，票據上「乙○○」印文兩枚復非真實等情，經本院傳喚告訴人乙○○於
      95年9 月18日審判期日到庭以證人身分接受詰問陳述明確
      （見本院95年9 月18日審判筆錄），並有該借據原本在案
      可憑。
（二）被告於86年5 月3 日匯款100 萬元至乙○○於臺灣中小企
      業銀行南三重分行，帳號0000000000之帳戶，復於同年5
      月5 日再匯款30萬元至乙○○前開帳戶，旋即於匯款當日
      （即86年5 月3 日及86年5 月5 日），利用「乙○○」名
      義所開之票號0000000 號、發票日86年3 月30日、金額10
      萬元；票號0000000 號、發票日86年3 月2 日、金額20萬
      元；票號0000000 號、發票日86年5 月2 日，金額100 萬
      元，付款銀行均為臺灣中小企業銀行南三重分行之支票三
      紙將前開匯入之130 萬元領出，此為被告所不爭執，並有
      臺灣中小企業銀行86年5 月份乙○○活期存款客戶異動資
      料與上述支票影本在卷可憑（見93年度偵續字第174 號偵
      查卷第4 頁至第7 頁，該存款客戶資料為銀行例行帳目登
      載，依刑事訴訟法第159 條之4 第2 款規定，得為證據）
      。
（三）針對上述支票3 紙，告訴人乙○○於95年9 月18日審判期
      日結證稱並非伊所簽發交付予被告，而證人丁○○於95年
      10月2 日審判期日接受詰問時則結證係因其積欠被告金錢
      ，應被告之要求，而以所謂以票換票方式將上述3 支票交
      予被告，至乙○○雖曾欠丙○○130 萬元，但已還清等語
      （見95年9 月18日、10月2 日審判筆錄）。又徵諸證人丁○○前曾因積欠被告50萬元債務，乃於86年5 月間某日，
      在臺北縣三重市○○○路18巷26號住處內，利用前夫乙○○未注意之機會，竊取乙○○所有放置於住處客廳辦公桌
      抽屜內之空白支票一紙（係以臺灣中小企業銀行南三重分
      行為付款人、票據號碼為AN0000000 號），得手後復未經
      乙○○之同意，意圖供行使之用，擅自盜用乙○○放置於
      該處之印章，蓋於前開空白支票之發票人欄，並偽填金額
      為50萬元、發票日為86年9 月30日，又以自己名義在支票
      背面背書，再於同年5 月間某日，將該紙偽造之支票在同
      前住處內持交丙○○，作為償還債務之用，犯有偽造有價
      證券之罪，為臺灣高等法院以89年度上訴字第215 號判決
      判處有期徒刑1 年8 月在案，有該判決影本可憑，衡諸此
      情，丁○○稱上述支票3 紙為其積欠被告債務而交付予被
      告，告訴人乙○○證稱伊不知情各節，應為事實。再者，
      若告訴人乙○○果真如被告所言積欠130 萬元未償，但仍
      希望維持其票據信用，被告可請求乙○○另開遠期支票以
      換回先前簽立之支票，或不加以提兌即可，根本無須大費
      周章，先自行將款項存入告訴人乙○○之帳戶，再於同日
      利用支票將存入款項領出，被告此舉顯違商業交易常規，
      核其目的應為製造確有借款130 萬元予乙○○之假證明，
      乙○○實未積欠被告130 萬元之債務無疑。
（四）另被告因丁○○欠款未償，乃於86年12月2 日，在臺北市
      ○○○路4 段某處，持空白本票，要求丁○○在發票人欄
      簽具「乙○○」署名，以前夫共同擔任發票人方式取信所
      謂金主，丁○○乃在該本票出票人（即發票人）欄簽寫丁○○及偽造「乙○○」簽名，並填寫發票日「86年12 月2
      日」、付款地「臺東縣池上鄉慶豐村6 鄰601 號」及丁○○與乙○○二人之身分證號碼後，交付予被告，被告即在
      以「乙○○」印章乙枚蓋用偽造「乙○○」印文各乙枚於
      金額欄及出票人欄上，並對丁○○告稱金額要等金主結算
      ，乙○○對此並不知情乙節，經證人丁○○於95年10 月2
      日審判期日到庭結證明確（見本院95年10月2 日審判筆錄
      ），查證人丁○○所證稱之行為事實，已涉共犯偽造有價
      證券之重罪，其願擔重罰而於具結後為以上證詞，所言憑
      信性應無須置疑。而由卷附上述交付予被告之本票除載有
      丁○○所述事項外，並已填寫完成「壹佰參拾參萬元」之
      發票金額以觀，被告確與丁○○共同假以乙○○名義偽造
      乙○○為本件本票之共同發票人無誤。
（五）被告以匯款入乙○○帳戶而後提領回己之方式製造借款13
      0 萬元予乙○○之假證明，復再與丁○○共同假以乙○○
      名義偽造乙○○為本件本票之共同發票人，是以乙○○指
      證稱其與被告間並無借款130 萬元之借貸關係，本件借據
      上「乙○○」署名非伊簽具而係被告偽造乙節，應可採信
      。至於該借據與本件本票上之「乙○○」署名及本票上「
      壹佰參拾參萬元」等字跡雖因筆跡對照樣本不足，致內政
      部警政署刑事警察局、憲兵司令部刑事鑑識中心無法作成
      筆跡鑑定意見，惟此部分證據已明，無礙於事實之釐清。
（六）又被告於90年8 月5 日，在臺北縣板橋市○○路○ 段56號
      二樓，將前開偽造之借據及虛以乙○○為共同發票人之本
      票交付予不知情之自稱為「甲○○」之成年男子，要求該
      成年男子向乙○○催討借款。該成年男子乃邀約乙○○於
      90年8 月6 日下午在臺北市○○街見面出示上開偽造借據
      及本票，乙○○表示並未簽寫該借據及本票等情，亦據該
      自稱為「甲○○」之男子於警詢陳明在案，而本院依其所
      陳報姓名年籍（50年10月28日生，身分證號碼Ｚ000000000
      號）傳訊甲○○本人到案作證，甲○○本人結證稱其從未
      代被告向乙○○索債，亦未因本案至警局應訊，告訴人乙○○於95年9 月18日審判期日作證時當庭辨認後，亦指明
      到庭之甲○○本人並非當時向其索債之「甲○○」，是以
      當時於警局應訊者應非50年10月28日生，身分證號碼為Ｚ0
      00000000號之甲○○，而係另有其人假冒「甲○○」而受
      被告委託持本件偽造借據與偽以乙○○為共同發票人之本
      票向乙○○索討債務，鑑於該假稱為「甲○○」之人因真
      實姓名、住所不明，無法傳訊，而其警詢證詞對索債過程
      之相關人、事、時、地、物有完整之陳述，若以證詞實質
      內容而言仍具有特別可信之情況擔保，復為證明犯罪事實
      所必要，依刑事訴訟法第159 條之3 第3 款規定，仍得為
      證據使用，綜其警詢陳述及告訴人乙○○之證言，被告應
      曾委託某假稱「甲○○」之人於上揭時地行使本件偽造借
      據與本票向乙○○索債，足生損害於乙○○之財產權益無
      誤。
（七）綜上所述，被告所辯各節悉與事實相違，而依票據法第5
      條第1 項，本票發票人須依票載文義負責，故被告與共犯
      丁○○共同偽以乙○○簽章使其擔任本件本票共同發票人
      ，就該本票上記載乙○○為發票人部分即屬偽造之有價證
      券，本件事證明確，被告犯行堪予認定。
三、查被告行為後，刑法部分條文業於94年2 月20日經總統以華
    總一義字第09400014901 號令修正公布，並自95年7 月1 日
    起生效施行。參酌最高法院95年5 月23日第8 次刑事庭會議
    決議意旨，現行刑法第2 條第1 項之規定，係規範行為後法
    律變更所生新舊法律比較適用之準據法，於現行刑法施行後
    ，應適用現行刑法第2 條第1 項之規定，為「從舊從輕」之
    比較；又比較時應就罪刑有關之共犯、未遂犯、想像競合犯
    、牽連犯、連續犯、結合犯，以及累犯加重、自首減輕暨其
    他法定加減原因（如身分加減）與加減例等一切情形，綜其
    全部罪刑之結果而為比較。爰分述如下：
（一）95年7 月1 日刑法修正施行前，刑法分則關於罰金刑之規
      定係以銀元為貨幣單位，且依現行罰金罰鍰提高標準條例
      第1 條及第4 條規定，應按各該具體條文制定或修正之時
      間先後，定其提高之倍數，並依現行法規所定貨幣單位折
      算新臺幣條例第2 條規定，銀元以新臺幣元之三倍折算之
      。而刑法施行法於95年6 月14 日 經總統以華總一義字第
      09500085181 號令修正增訂第1 條之1 條文，該條規定：
      「（第一項）中華民國九十四年一月七日刑法修正施行後
      ，刑法分則編所定罰金之貨幣單位為新臺幣。（第二項）
      九十四年一月七日刑法修正時，刑法分則編未修正之條文
      定有罰金者，自九十四年一月七日刑法修正施行後，就其
      所定數額提高為三十倍。但七十二年六月二十六日至九十
      四年一月七日新增或修正之條文，就其所定數額提高為三
      倍。」而刑法第201 條於偽造有價證券罪之處罰，乃明訂
      有「得併科三千元以下罰金」之罰金刑，依刑法施行法第
      1 條之1 規定，其罰金刑部分於95年7 月1 日刑法修正生
      效施行後，改以新臺幣元為單位，且數額應提高30倍；此
      與修正前之罰金刑係以銀元為貨幣單位，且適用罰金罰鍰
      提高標準條例之規定應提高10倍，再依現行法規所定貨幣
      單位折算新臺幣條例之規定以新臺幣元之3 倍折算之，相
      較之下，就罰金刑之最高數額部分，對被告而言，二者適
      用結果並無不同。惟修正前刑法第33條第5 款規定：「主
      刑之種類如左：五、罰金：一元以上。」現行刑法第33條
      第5 款修正為：「主刑之種類如下：五罰金：新臺幣一千
      元以上，以百元計算之。」則現行刑法關於罰金刑之最低
      數額部分，已較修正前之刑法規定提高。是綜合比較修正
      前、後關於刑法第201 條第1 項偽造有價證券罪法定刑之
      規定，以修正前之刑法規定較有利於被告。
（二）又被告行為時之刑法第28條規定：「二人以上共同實施犯
      罪之行為者，皆為正犯」，現行刑法則第28條規定：「二
      人以上共同實行犯罪之行為者，皆為正犯」，亦即現行刑
      法係將原來共同正犯之共同「實施」犯罪，改為共同「實
      行」犯罪，剔除完全未參與犯罪相關行為「實行」之「陰
      謀共同正犯」及「預備共同正犯」，是現行刑法關於共同
      正犯之可罰性要件之範圍業已限縮，乃屬行為可罰性要件
      之變更，自應為新舊法律之比較適用；惟本案被告與丁○○共同偽造有價證券犯行，不論依修正前、後刑法第28條
      之規定，應皆成立共同正犯，經比較修正前、後關於共同
      正犯之規定，現行刑法第28規定，並未較有利於被告。
（三）被告行為時之刑法第55條後段規定：「犯一罪而其方法或
      結果之行為犯他罪名，從一重處斷。」惟現行刑法已刪除
      前開關於牽連犯之規定，此刪除雖非犯罪構成要件之變更
      ，但顯已影響行為人刑罰之法律效果，自屬法律有變更，
      而現行刑法既無牽連犯得論以裁判上一罪之情形，則被告
      所犯之數罪，應按其具體情形而可以數罪併罰，是比較修
      正前、後刑法之規定，以適用被告行為時之刑法論以牽連
      犯從一重處斷之規定，較有利於被告。
（四）綜上所述，本件經綜其罪刑比較結果，依刑法第2 條第1
      項前段規定，應整體適用95年7 月1 日修正施行前之刑法
      規定處斷。按本票為有價證券，依票據法第5 條第1 項規
      定，本票發票人須依票載文義負責，借據則為證明借貸關
      係之私文書，故核被告所為，係犯刑法第216 條、第210
      條行使偽造私文書罪（行使偽造借據部分），第201 條第
      1 項偽造有價證券罪（偽以乙○○擔任本票共同發票人部
      分）。被告就行使偽造私文書罪之實施係委請不知情之他
      人為之，為間接正犯。被告偽造有價證券罪部分與丁○○
      有犯意聯絡及行為分擔實行，依修正前刑法第28條以共同
      正犯論。至被告於借據上偽造「乙○○」署名及委請不知
      情之刻印者盜刻「乙○○」印章而後與共犯丁○○在本票
      上共同蓋用偽造印文與偽簽「乙○○」署名之行為，分係
      偽造私文書及偽造有價證券之階段行為，而偽造私文書後
      復持以行使，其先前偽造之低度行為則為行使之高度行為
      所吸收，而被告委請不知情之人行使偽造有價證券之輕度
      間接正犯行為亦為共同偽造有價證券之重度行為所吸收，
      不另論罪，被告行使偽造有價證券主張票面上權利，當然
      包含詐欺性質，亦不另論詐欺取財未遂罪。被告所犯前開
      二罪，依修正前刑法第55條後段規定，有方法結果之牽連
      犯關係，應以較重之共同偽造有價證券罪論處（起訴書之
      證據並所犯法條認應以行使偽造私文書罪論，應係誤植）
      。
四、爰審酌被告犯罪動機、目的、手法、所偽造借據及本票之金
    額分達130 萬、133 萬元、對被害人乙○○財產權益危害非
    輕暨犯罪後態度等一切情狀，量處如主文所示之刑，以資懲
    儆。扣案如附表一所示借據上「乙○○」簽名為偽造署押，
    應依刑法第219 條規定沒收，該借據本身雖為被告所有供犯
    罪所用之物，但偽造「乙○○」署名沒收後，其已失法律上
    證明之效用，無須再就借據本身為沒收之諭知。又票據之偽
    造或票據上簽名之偽造，不影響真正簽名之效力，票據法第
    15條定有明文，扣案如附表二所示本票，就「丁○○」本人
    擔任發票人之簽名部分仍屬真正，丁○○仍須依同法第5 條
    第1 項規定，按票載文義負責，故本件僅對「乙○○」為共
    同發票人部分，依刑法第205 條規定諭知沒收。至該本票上
    之偽造「乙○○」簽名與印文，因已就該本票偽造乙○○為
    共同發票人部分沒收，無須再為沒收之宣告，另被告所偽造
    「乙○○」印章並未扣案，鑑於本案犯罪時間係86年12月間
    ，距今已近9 年，衡諸社會常情，當已滅失不存而無尋得之
    可能，故亦無須諭知沒收，以符實際。
據上論斷，應依刑事訴訟法第299 條第1 項前段，刑法第2 條第
1 項前段、修正前刑法第28條、刑法第201 條第1 項、第216 條
、第210 條、修正前刑法第55條後段、刑法第205 條、第219 條
，修正前罰金罰鍰提高標準條例第1 條前段，判決如主文。
本案經檢察官郭學廉到庭執行職務。
中    華    民    國    95    年    10    月    16    日
                  刑事第一庭    審判長法  官  陳恆寬
                                      法  官  陳福來
                                      法  官  張江澤
以上正本證明與原本無異
如不服本判決應於送達後10日內向本院提出上訴狀
                                      書記官  張惠芳
中    華    民    國    95    年    10    月    17    日
附錄本案論罪科刑法條全文：
刑法第二百一十六條
行使第二百十條至第二百十五條之文書者，依偽造、變造文書或
登載不實事項或使登載不實事項之規定處斷。
刑法第二百一十條
偽造、變造私文書，足以生損害於公眾或他人者，處五年以下有
期徒刑。
刑法第二百零一條
意圖供行使之用，而偽造、變造公債票、公司股票或其他有價證
券者，處三年以上十年以下有期徒刑，得併科三千元以下罰金。
行使偽造、變造之公債票、公司股票或其他有價證券，或意圖供
行使之用，而收集或交付於人者，處一年以上七年以下有期徒刑
，得併科三千元以下罰金。
附表一
名稱    內容                                沒收之署押
借據    茲向丙○○借款現金新臺幣130 萬      乙○○簽名
        元整，期限二個月，如逾期未還，      壹枚
        願受法律制裁，並放棄一切法事及
        民事訴訟權利，及至清償日止計算
        之利息，訴訟費用由乙○○連帶負
        責，臺北縣三重市○○○路18巷2
        6 號1 樓，TEL ：（02）0000-000
        0 ，中華民國86年5月7 日。
附表二
名稱    內容                                備註
本票    共同發票人：丁○○、乙○○          其上有偽造
        發票日：86年12月2 日                「乙○○」
        付款地：臺東縣池上鄉慶豐村6 鄰      簽名壹枚、
        601 號                              印文貳枚
        發票金額：133 萬元


司法院資訊處製作；財團法人民間司法改革基金會備份。
